【裁判字號】    95,台上,2357
【裁判日期】    951020
【裁判案由】    履行契約等
【裁判全文】
最高法院民事判決            九十五年度台上字第二三五七號
上  訴  人  甲○○
訴訟代理人  侯水深律師
            張沐芝律師
被 上訴 人  乙○○
訴訟代理人  蔡文生律師
上列當事人間請求履行契約等事件，上訴人對於中華民國九十四
年十一月十五日台灣高等法院第二審判決（九十三年度重上字第
三四一號），提起上訴，本院判決如下：
    主  文
原判決關於命上訴人移轉登記及該訴訟費用部分廢棄，發回台灣
高等法院。
    理  由
本件被上訴人主張：兩造之被繼承人許吳匏於民國八十九年二月
二日與伊訂立贈與契約（下稱系爭贈與契約），約定於許吳匏死
亡後，將許吳匏所有坐落台北市○○區○○段二小段二七七號土
地（下稱二七七號土地）所有權應有部分萬分之八九九其中一百
三十五分之四十三、坐落同區○○段○○段二四九號土地（下稱
二四九號土地）所有權應有部分萬分之七十一及其上建號七四五
號門牌號碼台北市○○區○○街四八巷八號四樓建物（下稱系爭
建物）全部贈與伊。嗣許吳匏於九十年九月三日病歿，上開不動
產由兩造繼承，並於九十二年六月五日辦竣公同共有登記，上訴
人依系爭贈與契約即負有使伊取得上開不動產之義務等情，爰於
原審追加備位聲明，求為命上訴人將其所有(一)二七七號土地所有
權應有部分一百三十五分之四十三之公同共有權、(二)二四九號土
地所有權應有部分萬分之七十一之公同共有權及(三)系爭建物所有
權全部之公同共有權移轉登記予伊之判決（被上訴人另先位聲明
請求上訴人應協同被上訴人將兩造公同共有之二七七號土地所有
權應有部分萬分之八九九辦理分別共有後，再將其分別共有部分
之一百三十五分之四三移轉登記予被上訴人；上訴人應協同被上
訴人將兩造公同共有之二四九號土地所有權應有部分萬分之七一
辦理分別共有後，再將其分別共有部分移轉登記予被上訴人；上
訴人應協同被上訴人將兩造公同共有之系爭建物所有權全部辦理
分別共有後，再將其分別共有部分移轉登記予被上訴人部分，經
原審判決被上訴人敗訴後，未據被上訴人聲明不服，已告確定）
。
上訴人則以：否認被上訴人提出之贈與契約書為真正。被上訴人
既為許吳匏之繼承人，其贈與契約債權即因混同而消滅，伊亦同
免責任。又許吳匏生前之日常開銷浩繁，其存款不足供應開銷，
伊乃出售台北市○○街四十八巷十號四樓房地以清償借款，許吳
匏死亡後，伊並代為清償，而許吳匏之遺產扣除系爭不動產後所
剩無幾，如再扣除負債，許吳匏所為之死因贈與，勢必侵害伊之
特留分，被上訴人於分割遺產前，即依贈與契約請求，妨礙伊扣
減權之行使。況公同共有物並無應有部分，必須先辦理分別共有
登記後，始得辦理所有權移轉登記，被上訴人追加之預備聲明，
顯無理由等語，資為抗辯。
原審就被上訴人備位聲明之請求，判決予以准許，無非以：被上
訴人主張兩造之母許吳匏於九十年九月三日因病死亡，許吳匏之
二七七號土地所有權應有部分萬分之八九九、二四九號土地所有
權應有部分萬分之七十一及其上系爭建物由兩造繼承，並於九十
二年六月五日辦竣公同共有登記等事實，業據提出死亡證明書影
本、除戶戶籍謄本、戶籍謄本、土地、建物登記謄本影本為證，
復為上訴人所不爭執，堪信為真實。查被上訴人據以請求之贈與
契約書上「許吳匏」之簽名，業經上訴人之訴訟代理人於言詞辯
論期日表示對其真正不爭執，即生自認之效力，應認該贈與契約
書形式上為真正。據第一審當庭播放被上訴人提出其與許吳匏簽
訂贈與契約時所攝錄之光碟而為勘驗之結果，及簽訂贈與契約時
在場之證人翁瓊芬到庭陳述之證言，足認許吳匏係基於自由意識
而親筆簽名於贈與契約書，並未有遭受任何外力脅迫之情事，系
爭贈與契約因許吳匏及被上訴人互相表示意思一致而成立。該贈
與契約係約定：「立契約書人許吳匏（以下簡稱甲方）乙○○（
以下簡稱乙方），茲就死因贈與事宜，訂立本件契約，條款如後
：一坐落台北市○○區○○段二小段二七七地號應有部分一萬分
之八九九之土地為甲方所有，甲方願將其中應有部分一三五分之
四三之土地贈與予乙方（即台北市○○路○段二四七號八樓之所
有土地）。二坐落台北市○○街四八巷八號四樓之房屋及土地贈
與予乙方。三前兩項贈與以甲方之死亡為停止條件，即於甲方死
亡後，乙方得持本件契約向繼承人主張權利並辦理移轉登記。」
，而許吳匏業於九十年九月三日死亡，贈與契約即因許吳匏死亡
時被上訴人仍生存之停止條件成就而生效。兩造為許吳匏之繼承
人，對上開贈與契約債務應負連帶責任，惟相互間仍應按應繼分
之比例負擔之。又連帶債務之債權人，得對於債務人中之一人或
數人或其全體，同時或先後請求全部或一部之給付，民法第二百
七十三條第一項定有明文，則就系爭贈與契約債權債務關係而言
，被上訴人應負擔債務部分，固與其受贈之債權因同歸於一人而
發生混同之效力，此部分債之關係即為消滅；然就被上訴人本於
債權人之身分以上訴人為債務人而請求上訴人履行其應負擔之債
務部分，因債權債務非同歸於一人，此部分即不生混同效力。系
爭土地及建物係由兩造所繼承，且辦竣公同共有登記，已屬兩造
所公同共有，被上訴人請求上訴人履行其因繼承取得之部分，自
屬有據。死因贈與固有民法第一千二百二十五條特留分扣減規定
之類推適用，惟上訴人僅提出為被上訴人所爭執之「支出總表」
為證，並未提出單據供審酌，復未能舉證證明其主張特留分受侵
害之事實，自難為上訴人有利之認定。按公同共有物未分割前，
公同共有人中一人之債權人，雖不得對於公同共有物聲請強制執
行，而對於該公同共有人公同共有之權利，得請求執行（司法院
院字第一○五四號解釋文參照）。查系爭贈與契約之贈與標的物
雖經兩造辦理公同共有登記，被上訴人仍得就上訴人因繼承取得
之部分請求其履行契約義務，此與處分公同共有物以消滅公同共
有關係應得公同共有人全體同意之情形迥異，自毋庸經上訴人之
同意。又審諸兩造公同共有之權利係分別及於上開為贈與標的之
不動產之全部，公同共有之權利復得為執行之標的，被上訴人本
於贈與契約之法律關係，請求上訴人履行贈與契約之債務以移轉
登記其因繼承取得之公同共有權予被上訴人，自非法所不許，許
吳匏之繼承人僅上訴人及被上訴人二人，上訴人所為公同共有權
之移轉登記行為，即可使被上訴人得以完整取得系爭不動產之所
有權，且此公同共有權之移轉登記，並非就公同共有物之一部按
其應有部分為移轉登記，上訴人抗辯公同共有物無應有部分，須
先辦理分別共有登記，始得辦理所有權移轉登記云云，委無足取
。被上訴人本於系爭贈與契約之法律關係，備位聲明請求上訴人
將其所有二七七號土地所有權應有部分一百三十五分之四十三之
公同共有權、二四九號土地所有權應有部分萬分之七十一之公同
共有權及系爭建物所有權全部之公同共有權移轉登記予被上訴人
，洵屬正當，應予准許等詞，為其判斷之基礎。
查土地登記謄本記載兩造公同共有二七七號土地所有權應有部分
萬分之八九九，原判決竟命上訴人應將其所有二七七號土地所有
權應有部分一百三十五分之四十三之公同共有權移轉登記予被上
訴人，所命上訴人應移轉之公同共有權超過其所有權應有部分即
萬分之八九九之公同共有權，此有何依據？上訴人又如何移轉登
記該部分之公同共有權？均屬費解，原審未說明其理由，就該部
分遽為上訴人敗訴之判決，已有可議。又上訴人抗辯公同共有權
利，不得作為不動產權利移轉登記之標的，此為土地登記規則所
規定及地政實務所遵循云云（原審卷(二)第六四頁），此與原判決
命移轉登記公同共有權能否實際執行有關，自屬重要防禦方法，
原審恝置不論，亦屬判決不備理由。次按法院不能依當事人聲明
之證據得心證時，應先行使闡明權，促使當事人聲明證據，此觀
民事訴訟法第一百九十九條第二項之規定自明。本件上訴人抗辯
許吳匏對被上訴人所為之死因贈與，侵害伊之特留分，伊可依民
法第一千二百二十五條規定行使扣減權云云，並提出「支出總表
」為證，及表明該支出總表之細目證據於另案分割遺產事件已交
付被上訴人（原審卷(一)第一五二、一三九頁）。原審亦認死因贈
與可類推適用民法第一千二百二十五條特留分扣減之規定，上訴
人既已提出支出總表以表明細目證據，並謂該細目證據已交付被
上訴人，原審自應調查審認上訴人此項主張是否真實可採，審判
長並應行使闡明權，促使上訴人聲明證據，乃原審未予調查審認
，審判長亦未行使闡明權，原審遽為不利於上訴人之認定，亦有
未合。上訴論旨，執以指摘原判決其敗訴部分不當，求予廢棄，
非無理由。
據上論結，本件上訴為有理由。依民事訴訟法第四百七十七條第
一項、第四百七十八條第二項，判決如主文。
中    華    民    國  九十五  年    十    月   二十   日
                      最高法院民事第三庭
                          審判長法官  吳  正  一
                                法官  劉  福  聲
                                法官  黃  義  豐
                                法官  簡  清  忠
                                法官  吳  麗  女
      本件正本證明與原本無異
                                      書  記  官
中    華    民    國  九十五  年    十    月  三十一  日
                                                    Ａ


司法院資訊處製作；財團法人民間司法改革基金會備份。
